---
title: "Tugas Pertemuan 1"
author: "Dahayu Salsabila"
date: "26 Agustus 2026"
output:
  rmdformats::readthedown:
    toc_depth: 2
    self_contained: true
    highlight: tango
  html_document:
    toc_depth: '2'
    df_print: paged
---
```{r}
library(rio)
library("forecast")
library("graphics")
library("TTR")
library("TSA")
library("ggplot2")
```
## Import & bersihkan data
```{r}
data1 <- import("https://raw.githubusercontent.com/dahayysl/MPDW/refs/heads/main/Pertemuan%201/Cabai%20Merah.csv")

tail(data1)
```

```{r}
data1.ts <- ts(data1$Harga) # Mengubah data agar terbaca sebagai data deret waktu

data1.ts
```

```{r}
summary(data1.ts)
```
## Membuat plot data deret waktu
```{r}
ts.plot(data1.ts, xlab="Time Period ", ylab="Chili Price", 
        main = "Time Series Plot of Chili Price")
points(data1.ts, col = "red", pch = 16)
```
# Single Moving Average & Double Moving Average
## Pembagian Data
```{r}
# Hitung jumlah data
n <- nrow(data1)

# Tentukan batas 80% data training
n_train <- floor(0.8 * n)

# Bagi data menjadi training dan testing
training_ma <- data1[1:n_train, ]
testing_ma  <- data1[(n_train+1):n, ]

# ubah ke time series
train_ma.ts <- ts(training_ma$Harga)
test_ma.ts  <- ts(testing_ma$Harga)
```

## Eksplorasi data latih
```{r}
plot(train_ma.ts, xlab = "Time Period ", ylab="Chili Price", col="maroon", main="Plot data latih", pch = 16)
points(train_ma.ts)
```
## Eksplorasi data uji
```{r}
plot(test_ma.ts, xlab = "Time Period ", ylab="Chili Price", col="purple", main="Plot data uji")
points(test_ma.ts)
```
## SMA
```{r}
data.sma<-SMA(train_ma.ts, n=3)
data.sma
```
```{r}
data.ramal<-c(NA,data.sma)
data.ramal #forecast 1 periode ke depan
```
```{r}
data.gab <- cbind(
  aktual    = c(train_ma.ts),
  pemulusan = c(data.sma),
  ramalan   = c(data.ramal[1:length(train_ma.ts)])
)

data.gab
```
## Plot data deret waktu dari hasil peramalan
```{r}
# Plot data aktual (data latih)
ts.plot(train_ma.ts, 
        xlab = "Time Period", 
        ylab = "Chili Price", 
        main = "SMA N=3 Data Harga Cabai Merah")
points(train_ma.ts)

lines(data.gab[,2], col = "green", lwd = 2)
lines(data.gab[,3], col = "red", lwd = 2)

legend("topleft", 
       legend = c("Data Aktual", "Data Pemulusan", "Data Peramalan"), 
       lty = 8, 
       col = c("black", "green", "red"), 
       cex = 0.5)
```
## Menghitung Error
```{r}
error_train.sma = train_ma.ts-data.ramal[1:length(train_ma.ts)]

SSE_train.sma = sum(error_train.sma[5:length(train_ma.ts)]^2)
MSE_train.sma = mean(error_train.sma[5:length(train_ma.ts)]^2)
MAPE_train.sma = mean(abs((error_train.sma[5:length(train_ma.ts)]/train_ma.ts[5:length(train_ma.ts)])*100))

akurasi_train.sma <- matrix(c(SSE_train.sma, MSE_train.sma, MAPE_train.sma))
row.names(akurasi_train.sma)<- c("SSE", "MSE", "MAPE")
colnames(akurasi_train.sma) <- c("Akurasi n = 3")
akurasi_train.sma
```
Dalam hal ini nilai MAPE data latih pada metode pemulusan SMA sekitar 5%, nilai ini dapat dikategorikan sebagai nilai akurasi yang sangat baik. Selanjutnya dilakukan perhitungan nilai MAPE data uji pada metode pemulusan SMA.

```{r}
# Nilai peramalan SMA untuk data uji menggunakan nilai rata-rata terakhir dari data latih
ramalan_test <- rep(data.sma[length(train_ma.ts)], length(test_ma.ts))
error_test.sma <- test_ma.ts - ramalan_test

SSE_test.sma  <- sum(error_test.sma^2) # # Menghitung ukuran kebaikan model (SSE, MSE, MAPE)
MSE_test.sma  <- mean(error_test.sma^2)
MAPE_test.sma <- mean(abs(error_test.sma / test_ma.ts) * 100)

akurasi_test.sma <- matrix(c(SSE_test.sma, MSE_test.sma, MAPE_test.sma))
row.names(akurasi_test.sma) <- c("SSE", "MSE", "MAPE")
colnames(akurasi_test.sma)  <- c("Akurasi n = 3")

akurasi_test.sma
```
Perhitungan akurasi menggunakan data latih menghasilkan nilai MAPE yang kurang dari 10% sehingga nilai akurasi ini dapat dikategorikan sebagai sangat baik.

## DMA
```{r}
dma <- SMA(data.sma, n = 3)
At <- 2 * data.sma - dma
Bt <- (2 / (3 - 1)) * (data.sma - dma)
data.dma <- At + Bt
data.ramal2 <- c(NA, data.dma)

t <- 1:length(test_ma.ts) # t = 1 sampai 20
f <- c()

for (i in t) {
  f[i] <- At[length(At)] + Bt[length(Bt)] * i
}

data.gab2 <- cbind(
  aktual     = c(train_ma.ts, rep(NA, length(test_ma.ts))), 
  pemulusan1 = c(data.sma, rep(NA, length(test_ma.ts))),
  pemulusan2 = c(dma, rep(NA, length(test_ma.ts))),
  At         = c(At, rep(NA, length(test_ma.ts))), 
  Bt         = c(Bt, rep(NA, length(test_ma.ts))),
  ramalan    = c(data.ramal2[1:length(train_ma.ts)], f)
)

data.gab2
```
## Plot data deret waktu dari hasil peramalan
```{r}
ts.plot(train_ma.ts, 
        xlab = "Time Period", 
        ylab = "Chili Price", 
        main = "DMA N=3 Data Harga Cabai Merah",
        ylim = c(min(train_ma.ts, na.rm = TRUE) - 2, max(train_ma.ts, na.rm = TRUE) + 2))
points(train_ma.ts)

lines(data.gab2[, 3], col = "green", lwd = 2)             
lines(data.gab2[1:80, 6], col = "red", lwd = 2, lty = 2)

legend("topleft", 
       legend = c("Data Aktual", "Data Pemulusan", "Data Peramalan"), 
       lty = c(1, 1, 2), 
       col = c("black", "green", "red"), 
       lwd = c(1, 2, 2),
       cex = 0.8)
```
## Menghitung error
```{r}
error_train.dma <- train_ma.ts - data.ramal2[1:length(train_ma.ts)]

SSE_train.dma  <- sum(error_train.dma[6:length(train_ma.ts)]^2)
MSE_train.dma  <- mean(error_train.dma[6:length(train_ma.ts)]^2)
MAPE_train.dma <- mean(abs(error_train.dma[6:length(train_ma.ts)] / train_ma.ts[6:length(train_ma.ts)]) * 100)

akurasi_train.dma <- matrix(c(SSE_train.dma, MSE_train.dma, MAPE_train.dma))
row.names(akurasi_train.dma) <- c("SSE", "MSE", "MAPE")
colnames(akurasi_train.dma)  <- c("Akurasi n = 3")

akurasi_train.dma
```
Perhitungan akurasi pada data latih menggunakan nilai MAPE menghasilkan nilai MAPE yang kurang dari 10% sehingga dikategorikan sangat baik. Selanjutnya, perhitungan nilai akurasi dilakukan pada data uji.

```{r}
ramalan_test.dma <- data.gab2[81:100, 6]
error_test.dma <- test_ma.ts - ramalan_test.dma

SSE_test.dma  <- sum(error_test.dma^2)
MSE_test.dma  <- mean(error_test.dma^2)
MAPE_test.dma <- mean(abs(error_test.dma / test_ma.ts) * 100)

akurasi_test.dma <- matrix(c(SSE_test.dma, MSE_test.dma, MAPE_test.dma))
row.names(akurasi_test.dma) <- c("SSE", "MSE", "MAPE")
colnames(akurasi_test.dma)  <- c("Akurasi n = 3")

akurasi_test.dma
```
Perhitungan akurasi menggunakan data uji pada metode Double Moving Average (DMA) menghasilkan nilai MAPE sebesar 11.26% (berada di antara 10% hingga 20%), sehingga nilai akurasi ini dapat dikategorikan sebagai baik.

Pada data latih dan data uji, metode SMA lebih baik dibandingkan dengan metode DMA.

# Single Exponential Smoothing & Double Exponential Smoothing
```{r}
ses.model <- ses(train_ma.ts, h = length(test_ma.ts))
summary(ses.model)
```
```{r}
ses.fitted <- ses.model$fitted   
ses.fq     <- ses.model$mean

data.gab.ses <- cbind(
  aktual    = c(train_ma.ts, test_ma.ts),
  pemulusan = c(ses.fitted, rep(NA, length(test_ma.ts))),
  ramalan   = c(rep(NA, length(train_ma.ts)), ses.fq)
)

data.gab.ses
```
## Eksplorasi data
```{r}
plot(data1.ts, col = "maroon", main = "Plot Data Harga Cabai", ylab = "Chili Price", xlab = "Time Period")
points(data1.ts)
```
## Eksplorasi data latih
```{r}
plot(train_ma.ts, col = "orange", main = "Plot Data Latih", ylab = "Chili Price", xlab = "Time Period")
points(train_ma.ts)
```
## Plot data uji
```{r}
plot(test_ma.ts, col = "red", main = "Plot Data Uji", ylab = "Chili Price", xlab = "Time Period")
points(test_ma.ts)
```
## SES
```{r}
ses.data <- ses(train_ma.ts, h = length(test_ma.ts), alpha = 0.2)
plot(ses.data, main = "Single Exponential Smoothing (Alpha = 0.2)", ylab = "Chili Price", xlab = "Time Period")
```
```{r}
ses.data
```
```{r}
autoplot(ses.data) +
  autolayer(fitted(ses.data), series="Fitted") +
  ylab("Chili Price") + xlab("Time Period")
```
```{r}
ses1 <- HoltWinters(train_ma.ts, gamma = FALSE, beta = FALSE, alpha = 0.2)
plot(ses1, main = "HoltWinters SES (Alpha = 0.2)", ylab = "Chili Price", xlab = "Time period")
```
```{r}
ramalan1 <- forecast(ses1, h = length(test_ma.ts))
ramalan1
```
```{r}
plot(ramalan1, main = "Hasil Peramalan SES (Alpha = 0.2)", ylab = "Chili Price", xlab = "Time Period")
```

```{r}
ses2<- HoltWinters(train_ma.ts, gamma = FALSE, beta = FALSE, alpha = 0.9)
plot(ses2, main = "HoltWinters SES (Alpha = 0.9)", ylab = "Chili Price", xlab = "Time period")
```
```{r}
ramalan2 <- forecast(ses2, h = length(test_ma.ts))
ramalan2
```
```{r}
plot(ramalan2, main = "Hasil Peramalan SES (Alpha = 0.9)", ylab = "Chili Price", xlab = "Time Period")
```
## SES optimum
```{r}
ses.opt <- ses(train_ma.ts, h = length(test_ma.ts), alpha = NULL)
plot(ses.opt, main = "SES dengan Alpha Optimum", ylab = "Chili Price", xlab = "Time Period")
```
```{r}
ses.opt
```
```{r}
HWopt <- HoltWinters(train_ma.ts, gamma = FALSE, beta = FALSE, alpha = NULL)
HWopt
```
```{r}
plot(HWopt, main = "HoltWinters SES Alpha Optimum", ylab = "Chili Price", xlab = "Time Period")
```
```{r}
ramalanopt <- forecast(HWopt, h = length(test_ma.ts))
ramalanopt
```
```{r}
plot(ramalanopt, main = "Hasil Peramalan SES Alpha Optimum", ylab = "Chili Price", xlab = "Time Period")
```
## Akurasi Data Latih
```{r}
train.ts <- ts(data1$Harga[1:80])
train.ts <- ts(data1[1:80, 1])
# SES dengan alpha = 0.2
SSE1<-ses1$SSE
MSE1<-ses1$SSE/length(train.ts)
RMSE1<-sqrt(MSE1)

akurasi1 <- matrix(c(SSE1,MSE1,RMSE1))
row.names(akurasi1)<- c("SSE", "MSE", "RMSE")
colnames(akurasi1) <- c("Akurasi lamda=0.2")
akurasi1
```
```{r}
# SES dengan alpha = 0.9
SSE2<-ses2$SSE
MSE2<-ses2$SSE/length(train.ts)
RMSE2<-sqrt(MSE2)

akurasi2 <- matrix(c(SSE2,MSE2,RMSE2))
row.names(akurasi2)<- c("SSE", "MSE", "RMSE")
colnames(akurasi2) <- c("Akurasi lamda=0.9")
akurasi2
```
Berdasarkan nilai SSE, MSE, dan RMSE di antara kedua parameter, nilai parameter $\alpha = 0,9$ menghasilkan akurasi yang lebih baik dibanding $\alpha = 0,2$. Hal ini dilihat dari nilai masing-masing ukuran akurasi yang lebih kecil. Berdasarkan nilai RMSE-nya, hasil ini dapat dikategorikan sebagai peramalan sangat baik.

## Akurasi data uji
```{r}
n_test <- length(test_ma.ts)

e1   <- as.numeric(ramalan1$mean)[1:n_test] - as.numeric(test_ma.ts) # Menghitung Error
e2   <- as.numeric(ramalan2$mean)[1:n_test] - as.numeric(test_ma.ts)
eopt <- as.numeric(ramalanopt$mean)[1:n_test] - as.numeric(test_ma.ts)

SSEtesting1  <- sum(e1^2, na.rm = TRUE) # Ukuran Kebaikan Model untuk Alpha = 0.2
MSEtesting1  <- mean(e1^2, na.rm = TRUE)
RMSEtesting1 <- sqrt(MSEtesting1)
MAPEtesting1 <- mean(abs(e1 / as.numeric(test_ma.ts)) * 100, na.rm = TRUE)

SSEtesting2  <- sum(e2^2, na.rm = TRUE) # Ukuran Kebaikan Model untuk Alpha = 0.9
MSEtesting2  <- mean(e2^2, na.rm = TRUE)
RMSEtesting2 <- sqrt(MSEtesting2)
MAPEtesting2 <- mean(abs(e2 / as.numeric(test_ma.ts)) * 100, na.rm = TRUE)

SSEtestingopt  <- sum(eopt^2, na.rm = TRUE) # Ukuran Kebaikan Model untuk Alpha Optimum
MSEtestingopt  <- mean(eopt^2, na.rm = TRUE)
RMSEtestingopt <- sqrt(MSEtestingopt)
MAPEtestingopt <- mean(abs(eopt / as.numeric(test_ma.ts)) * 100, na.rm = TRUE)

# Tabel ringkas
akurasitesting_ses <- matrix(
  c(SSEtesting1, MSEtesting1, RMSEtesting1, MAPEtesting1,
    SSEtesting2, MSEtesting2, RMSEtesting2, MAPEtesting2,
    SSEtestingopt, MSEtestingopt, RMSEtestingopt, MAPEtestingopt),
  nrow = 4,
  byrow = FALSE,
  dimnames = list(c("SSE", "MSE", "RMSE", "MAPE (%)"), 
                  c("Alpha = 0.2", "Alpha = 0.9", "Alpha Optimum"))
)

akurasitesting_ses
```
Berdasarkan nilai SSE, MSE, RMSE, dan MAPE pada data uji, nilai parameter $/Alpha = 0.9$ menghasilkan akurasi yang paling baik dibandingkan parameter $/Alpha = 0.2$ maupun Alpha Optimum.

## DES
```{r}
des.1 <- HoltWinters(train_ma.ts, gamma = FALSE, alpha = 0.2, beta = 0.2)
plot(des.1, main = "DES Holt (Alpha = 0.2, Beta = 0.2)", ylab = "Chili Price", xlab = "Time Period")
```
```{r}
ramalandes1 <- forecast(des.1, h = length(test_ma.ts))
ramalandes1
```
```{r}
plot(ramalandes1, main = "Hasil Peramalan DES (Alpha = 0.2, Beta = 0.2)", ylab = "Chili Price", xlab = "Time Period")
```
```{r}
des.2 <- HoltWinters(train_ma.ts, gamma = FALSE, alpha = 0.6, beta = 0.3) # DES dengan Alpha = 0.6 dan Beta = 0.3
plot(des.2, main = "DES Holt (Alpha = 0.6, Beta = 0.3)", ylab = "Chili Price", xlab = "Time Period")
```
```{r}
ramalandes2 <- forecast(des.2, h = length(test_ma.ts))
ramalandes2
```
```{r}
plot(ramalandes2, main = "Hasil Peramalan DES (Alpha = 0.6, Beta = 0.3)", ylab = "Chili Price", xlab = "Time Period")
```
## membandingkan plot data latih dan data uji
```{r}
plot(data1.ts,
     main = "DES Holt (Alpha = 0.2, Beta = 0.2)", 
     ylab = "Harga", 
     xlab = "Periode Waktu")

lines(des.1$fitted[,1], lty=2, col="blue")
lines(ramalandes1$mean, col="red")

legend("topleft", 
       legend = c("Data Aktual", "Data Pemulusan", "Data Peramalan"), 
       lty = c(1, 2, 1), 
       col = c("black", "blue", "red"))
```
##  nilai parameter optimum dari DES
```{r}
des.opt <- HoltWinters(train_ma.ts, gamma = FALSE)
des.opt
```
```{r}
plot(des.opt, main = "DES Holt Parameter Optimum", ylab = "Chili Price", xlab = "Time Period")
```
```{r}
ramalandesopt <- forecast(des.opt, h = length(test_ma.ts))
ramalandesopt
```
```{r}
plot(ramalandesopt, main = "Hasil Peramalan DES Parameter Optimum", ylab = "Chili Price", xlab = "Time Period")
```
## Akurasi data latih
```{r}
ssedes.train1  <- des.1$SSE
msedes.train1  <- ssedes.train1 / length(train_ma.ts)
rmsedes.train1 <- sqrt(msedes.train1)
mapedes.train1 <- mean(abs(residuals(des.1) / train_ma.ts) * 100, na.rm = TRUE)

ssedes.train2  <- des.2$SSE
msedes.train2  <- ssedes.train2 / length(train_ma.ts)
rmsedes.train2 <- sqrt(msedes.train2)
mapedes.train2 <- mean(abs(residuals(des.2) / train_ma.ts) * 100, na.rm = TRUE)

ssedes.trainopt  <- des.opt$SSE
msedes.trainopt  <- ssedes.trainopt / length(train_ma.ts)
rmsedes.trainopt <- sqrt(msedes.trainopt)
mapedes.trainopt <- mean(abs(residuals(des.opt) / train_ma.ts) * 100, na.rm = TRUE)

# Tabel Ringkas
akurasitrain_des <- matrix(
  c(ssedes.train1, msedes.train1, rmsedes.train1, mapedes.train1,
    ssedes.train2, msedes.train2, rmsedes.train2, mapedes.train2,
    ssedes.trainopt, msedes.trainopt, rmsedes.trainopt, mapedes.trainopt),
  nrow = 4,
  byrow = FALSE,
  dimnames = list(c("SSE", "MSE", "RMSE", "MAPE (%)"), 
                  c("Alpha=0.2 & Beta=0.2", "Alpha=0.6 & Beta=0.3", "DES Optimum"))
)

akurasitrain_des
```
Hasil akurasi dari data latih didapatkan model DES Optimum memiliki hasil yang lebih baik. Namun untuk kedua model lainnya dapat dikategorikan peramalan sangat baik berdasarkan nilai MAPE-nya.

## Akurasi data uji
```{r}
selisihdes1   <- as.numeric(ramalandes1$mean) - as.numeric(test_ma.ts)
selisihdes2   <- as.numeric(ramalandes2$mean) - as.numeric(test_ma.ts)
selisihdesopt <- as.numeric(ramalandesopt$mean) - as.numeric(test_ma.ts)

SSEtestingdes1  <- sum(selisihdes1^2, na.rm = TRUE) # (Alpha = 0.2, Beta = 0.2)
MSEtestingdes1  <- mean(selisihdes1^2, na.rm = TRUE)
RMSEtestingdes1 <- sqrt(MSEtestingdes1)
MAPEtestingdes1 <- mean(abs(selisihdes1 / as.numeric(test_ma.ts)) * 100, na.rm = TRUE)

SSEtestingdes2  <- sum(selisihdes2^2, na.rm = TRUE) # (Alpha = 0.6, Beta = 0.3)
MSEtestingdes2  <- mean(selisihdes2^2, na.rm = TRUE)
RMSEtestingdes2 <- sqrt(MSEtestingdes2)
MAPEtestingdes2 <- mean(abs(selisihdes2 / as.numeric(test_ma.ts)) * 100, na.rm = TRUE)

SSEtestingdesopt  <- sum(selisihdesopt^2, na.rm = TRUE) # DES Optimum
MSEtestingdesopt  <- mean(selisihdesopt^2, na.rm = TRUE)
RMSEtestingdesopt <- sqrt(MSEtestingdesopt)
MAPEtestingdesopt <- mean(abs(selisihdesopt / as.numeric(test_ma.ts)) * 100, na.rm = TRUE)

# Tabel Ringkas
akurasitestingdes <- matrix(
  c(SSEtestingdes1, MSEtestingdes1, RMSEtestingdes1, MAPEtestingdes1,
    SSEtestingdes2, MSEtestingdes2, RMSEtestingdes2, MAPEtestingdes2,
    SSEtestingdesopt, MSEtestingdesopt, RMSEtestingdesopt, MAPEtestingdesopt),
  nrow = 4,
  byrow = FALSE,
  dimnames = list(c("SSE", "MSE", "RMSE", "MAPE (%)"), 
                  c("Alpha=0.2 & Beta=0.2", "Alpha=0.6 & Beta=0.3", "DES Optimum"))
)

akurasitestingdes
```
Hasil akurasi dari data uji didapatkan model DES dengan $\alpha = 0.6$ dan $\beta = 0.3$ Optimum memiliki hasil yang lebih baik. Namun untuk kedua model lainnya dapat dikategorikan peramalan sangat baik berdasarkan nilai MAPE-nya.

# Perbandingan SES dan DES
```{r}
MSEfull <-
  matrix(c(MSEtesting1,MSEtesting2,MSEtestingopt,MSEtestingdes1,MSEtestingdes2,
           MSEtestingdesopt),nrow=3,ncol=2)
row.names(MSEfull)<- c("ske 1", "ske 2", "ske opt")
colnames(MSEfull) <- c("ses","des")
MSEfull
```

